ACORDAO-COMPLETO-2556184

ACÓRDÃO 2007/2023 ATA 6/2023 - SEGUNDA CÂMARA

VISTOS, relatados e discutidos estes autos de processo de aposentadoria de ex-servidor da Fundação Universidade Federal de Minas Gerais,
ACORDAM os Ministros do Tribunal de Contas da União, reunidos em Sessão da Segunda Câmara, diante das razões expostas pelo relator e com fundamento nos artigos 1º, inciso V; e 39, inciso II, da Lei 8.443/92, c/c os artigos 1º, inciso VIII; 143, inciso II; e 259, inciso II, do Regimento Interno, em:
9.1. considerar legal, concedendo-lhe registro, o ato de aposentadoria de Adilson dos Santos Israel, nos termos do § 4º do art. 260 do Regimento Interno do TCU; e
9.2. dar ciência desta deliberação ao interessado e à Universidade Federal de Minas.

Análise de ato de concessão de aposentadoria.

Segunda Câmara

Universidade Federal de Minas Gerais.

3. Interessado: Adilson dos Santos Israel (XXX.793.606-XX).

13.1. Ministros presentes: Vital do Rêgo (Presidente), Augusto Nardes (Relator), Aroldo Cedraz e Antonio Anastasia.

AUGUSTO NARDES

Transcrevo como parte integrante deste relatório, a instrução elaborada no âmbito da Secretaria de Fiscalização de Integridade de Atos e Pagamentos de Pessoal e de Benefícios Sociais (Sefip) , cujo encaminhamento teve a anuência do dirigente daquela unidade técnica (peças 5 e 6) :
	"INTRODUÇÃO
	Trata-se de ato de aposentadoria, submetido, para fins de registro, à apreciação do Tribunal de Contas da União (TCU) , de acordo com o art. 71, inciso III, da Constituição Federal.  O ato foi cadastrado e disponibilizado ao TCU por intermédio do Sistema e-Pessoal, na forma do art. 2º e 4º da Instrução Normativa TCU 78/2018.
O ato desse processo pertence às seguintes unidades:
	2.1. Unidade emissora: Universidade Federal de Minas Gerais.
	2.2. Unidade cadastradora:  Universidade Federal de Minas Gerais.
	2.3. Subunidade cadastradora: Departamento de Administração de Pessoal.
	EXAME TÉCNICO
	Procedimentos aplicados
	3. Os procedimentos para exame, apreciação e registro de atos de pessoal encontram-se estabelecidos na Instrução Normativa TCU 78/2018 e na Resolução TCU 206/2007. Essas normas dispõem que os atos de pessoal disponibilizados por meio do e-Pessoal devem ser submetidos previamente a críticas automatizadas, com base em parâmetros predefinidos.
	4. As críticas das informações cadastradas na etapa de coleta do ato foram elaboradas e validadas levando-se em conta as peculiaridades de cada ato. Os itens verificados nessa etapa são inerentes a dados cadastrais, fundamentos legais, mapa de tempo, ficha financeira, assim como eventuais ocorrências de acumulação. Trata-se de verificações abrangentes, minuciosas e precisas e sem a necessidade de ação humana e, portanto, menos suscetível a falhas. As críticas aplicadas estão discriminadas no sistema, no Menu e-Pessoal, opção 'Crítica', que podem ser acessadas mediante concessão de perfil específico a servidores do TCU responsáveis pela análise.
	5. Além das críticas automatizadas, há verificação humana adicional no caso de haver alertas do sistema ou informações não formatadas, como esclarecimentos do gestor ou do controle interno.  
	6. As críticas também consideram os registros do Sistema Integrado de Administração de Recursos Humanos (Siape) . O Siape disponibiliza informações atualizadas sobre as parcelas que integram os proventos, diferentemente, portanto, do e-Pessoal, que informa as parcelas no momento do registro do ato. 
	7. Essa confrontação com o Siape fornece uma visão atual e verdadeira da situação, o que permite descaracterizar irregularidades e inconsistências que, embora constantes do e-Pessoal, já foram corrigidas.
	8. As verificações detectadas no ato encontram-se discriminadas na aba de pendências do ato no sistema e-Pessoal, bem como no espelho do ato contemplado por esta instrução.
	Exame das Constatações
	9. Ato: 54606/2019 - Inicial - Interessado (a) : ADILSON DOS SANTOS ISRAEL 
	9.1. Parecer do Controle Interno: considerar o ato Ilegal. Justificativa:  devido à rubrica Decisão Judicial (GAE sobre VPNI) , sendo que a ação foi movida por sindicado, e não se comprovou a filiação sindical à época da ação. Da mesma forma, esse pagamento contraria o descrito no Acórdão 296/2014-TCU-Primeira Câmara.
	9.2. Constatação e análise: 
	9.2.1. Houve o registro de pelo menos uma rubrica com 'Denominação para análise pelo TCU = Decisão judicial (10289 - DECISAO JUDICIAL N TRAN JUG AP (Decisão judicial - Outros) - R$ 88,87) .
	a. Justificativa do Gestor de Pessoal: Não há. Verificação efetuada no âmbito do TCU.
	b. Análise do Controle Interno:  Não há. Verificação efetuada no âmbito do TCU.
	c. Análise da Equipe Técnica: Ilegal
	Nos autos do Processo 2006.38.00.039879-3, que tramitou na Justiça Federal de 1º Grau de Minas Gerais, foi determinado a manutenção do pagamento da Gratificação de Atividade Executiva (GAE) aos representados do Sindicato até o julgamento do mérito da ação ordinária. Com relação a esta decisão, verificou-se que ainda não houve o trânsito em julgado.
	No âmbito do TCU, é ilegal a incidência da Gratificação de Atividade Executiva (GAE) sobre a vantagem pessoal decorrente do art. 5º do Decreto 95.689/1988, pois a GAE não mais subsiste como vantagem independente, para os servidores técnicos das instituições federais de ensino, desde a edição da Lei 10.302/2001, e a vantagem do citado decreto deve ser absorvida por ocasião de alterações legais supervenientes que impliquem aumento da remuneração (Acórdão 2364/2020-TCU-Primeira Câmara de relatoria do Ministro Vital do Rêgo) .
	Contudo, é evidente que não cabe ao TCU discutir ou desconstituir decisões judiciais transitadas ou não em julgado. Não pode o TCU negar a força da decisão judicial, por discordar de seus fundamentos e, muito menos, determinar o descumprimento da sentença, ainda que flagrantemente ilegal, injusta e incorreta.
	Todavia, a existência de decisão judicial ou administrativa contrária ao entendimento do TCU não impede a apreciação do ato para fins de registro. Em apreciação de atos de pessoal, o TCU pode manifestar entendimento diferente do declarado por outras instâncias do Poder Judiciário ou da Administração Pública, inclusive mediante o julgamento pela ilegalidade dos atos de aposentadoria amparados por decisão judicial.
	O TCU exerce a sua jurisdição independentemente das demais instâncias. O Tribunal possui competências próprias e privativas, estatuídas pela Constituição Federal e pela sua Lei Orgânica, inexistindo vinculação entre o processo do TCU e outro versando sobre idêntica matéria no âmbito do Poder Judiciário ou da Administração Pública.
	Portanto, o TCU pode promover apreciação de mérito pela ilegalidade de ato de pessoal, em posição contrária ao decidido pelo Poder Judiciário. Todavia, respeitando a instância judicial, não serão propostas por esta Unidade Técnica determinações para a supressão da parcela incorporada com amparo em decisão judicial.
	9.3. 
O quadro resumo de ocorrências e, quando for o caso, o detalhamento da norma legal e da jurisprudência para a inconsistência acima elencada encontra-se no anexo II dessa instrução. 
	9.4. Encaminhamento do ato: 
	9.4.1. Considerar ILEGAL e recusar registro do ato de Aposentadoria de ADILSON DOS SANTOS ISRAEL do quadro de pessoal do órgão/entidade Universidade Federal de Minas Gerais, com base nos arts. 71, inciso III, da Constituição Federal, 1º, inciso V, e 39, inciso II, da Lei 8.443/1992 e 260, § 1º, do Regimento Interno. 
	9.4.2. Com fulcro no art. 262, caput, do Regimento Interno deste Tribunal, determinar ao órgão/entidade Universidade Federal de Minas Gerais que: 
	a. uma vez desconstituída a Ação que assegura, presentemente, o pagamento da rubrica judicial ora impugnada por esta Corte, adote as medidas administrativas necessárias à regularização do seu pagamento, promovendo, ainda, a reposição ao erário dos valores indevidamente percebidos, nos termos do art. 46 da Lei 8.112/1990, com a redação dada pela Medida Provisória 2.225-45/2001, caso a decisão judicial definitiva não venha a dispor de modo contrário.
	b. no prazo de trinta dias, contados da ciência da decisão, envie a este Tribunal documentos comprobatórios de que o (a) interessado (a) cujo ato foi impugnado está ciente do julgamento deste Tribunal.
	c. dê ciência, no prazo de quinze dias, contados da notificação, do inteiro teor desta deliberação (a) o interessado (a) , alertando-o (a) de que o efeito suspensivo proveniente da interposição de eventuais recursos junto ao TCU não o (a) exime da devolução dos valores percebidos indevidamente, caso o recurso não seja provido.
	CONCLUSÃO
	10. A abrangência e a profundidade das verificações levadas a efeito fundamentam convicção de que o ato 54606/2019 pode ser apreciado pela ilegalidade, em razão das irregularidades apontadas no item Exame das Constatações desta instrução, que representam afronta à legislação e à jurisprudência de referência
	PROPOSTA DE ENCAMINHAMENTO
	11. Ante o exposto, com fundamento no art. 71, inciso III, da Constituição Federal, no art. 1º, inciso V, e art. 39, incisos I e II, da Lei 8.443/1992, no art. 260 do Regimento Interno do Tribunal de Contas da União, propõe-se: 
	11.1. Considerar ILEGAL e recusar registro do ato de Aposentadoria de ADILSON DOS SANTOS ISRAEL do quadro de pessoal do órgão/entidade Universidade Federal de Minas Gerais, com base nos arts. 71, inciso III, da Constituição Federal, 1º, inciso V, e 39, inciso II, da Lei 8.443/1992 e 260, § 1º, do Regimento Interno.
	11.2. Com fulcro no art. 262, caput, do Regimento Interno deste Tribunal, determinar ao órgão/entidade Universidade Federal de Minas Gerais que: 
	11.2.1. dê ciência, no prazo de quinze dias, contados da notificação, do inteiro teor desta deliberação (a) o interessado (a) , alertando-o (a) de que o efeito suspensivo proveniente da interposição de eventuais recursos junto ao TCU não o (a) exime da devolução dos valores percebidos indevidamente, caso o recurso não seja provido.
	11.2.2. uma vez desconstituída a Ação que assegura, presentemente, o pagamento da rubrica judicial ora impugnada por esta Corte, adote as medidas administrativas necessárias à regularização do seu pagamento, promovendo, ainda, a reposição ao erário dos valores indevidamente percebidos, nos termos do art. 46 da Lei 8.112/1990, com a redação dada pela Medida Provisória 2.225-45/2001, caso a decisão judicial definitiva não venha a dispor de modo contrário;
	11.2.3. no prazo de trinta dias, contados da ciência da decisão, envie a este Tribunal documentos comprobatórios de que o (a) interessado (a) cujo ato foi impugnado está ciente do julgamento deste Tribunal."
2.	O representante do Ministério Público junto ao TCU (MPTCU) discordou do encaminhamento proposta pela Sefip, conforme parecer de peça 8, transcrito a seguir:
	"Trata-se da análise do ato inicial da aposentadoria de Adilson dos Santos Israel, no cargo de pedreiro, emitido pela Fundação Universidade Federal de Minas Gerais (peça 3) .
	2.	Após analisar a concessão, a Sefip propôs a ilegalidade e negativa de registro do ato em face do pagamento de parcela judicial que determinou a incidência da gratificação de atividade executiva (GAE) sobre a vantagem pessoal decorrente do art. 5º do Decreto 95.689/1988, que já deveria ter sido absorvida por reajustes posteriores, consoante pacífica jurisprudência do TCU (peça 5) .
	3.	De fato, assiste razão à unidade técnica quanto à ilegalidade do pagamento da rubrica judicial sem a devida absorção. Todavia, tal parcela já foi excluída dos proventos do interessado, conforme se vê no contracheque relativo ao mês de agosto de 2022 (peça 7) .
	4.	Aplica-se, portanto, ao caso, o disposto no § 4º do art. 260 do Regimento Interno do TCU, segundo o qual, in verbis: 
§ 4º Os atos que, a despeito de apresentarem algum tipo de inconsistência em sua versão submetida ao exame do Tribunal, não estiverem dando ensejo, no momento de sua apreciação, a pagamentos irregulares, serão considerados legais, para fins de registro, devendo ser consignada no julgamento a ressalva em relação à falha que deixou de existir.
	5.	Ante o exposto, e considerando que não se vislumbrou outra irregularidade no ato, este representante do Ministério Público junto ao Tribunal de Contas da União, em dissonância com a proposta da unidade técnica, opina pela legalidade e registro do ato de aposentadoria em apreço, ressalvando que a parcela inquinada deixou de ser paga ao inativo."
	
	É o Relatório.

não há.

Procurador Rodrigo Medeiros de Lima.

PESSOAL. APOSENTADORIA. gratificação de atividade externa EXCLUÍDA DOS PROVENTOS DO INTERESSADO. LEGALIDADE. REGISTRO DO ATO.

APOSENTADORIA (APOS)

Unidade de Auditoria Especializada em Pessoal (AudPessoal).

Trata-se de ato de concessão de aposentadoria de Adilson dos Santos Israel, ex-servidor da Universidade Federal de Minas Gerais.
2.	A então Secretaria de Fiscalização de Integridade de Atos e Pagamentos de Pessoal e de Benefícios Sociais (Sefip) concluiu pela ilegalidade do ato, em razão do pagamento de parcela judicial que determinou a incidência da gratificação de atividade executiva (GAE) .
3.	O Ministério Público junto a este Tribunal (MPTCU) , no entanto, ao consultar o contracheque de agosto de 2022 do interessado, verificou que a parcela já foi excluída dos proventos de Adilson dos Santos Israel, de forma que se manifestou pela legalidade do aludido ato, nos termos do § 4º do art. 260 do Regimento Interno do TCU.
4.	Com as devidas escusas à Sefip, manifesto minha concordância com o encaminhamento proposto pelo MPTCU e adoto seus fundamentos como razões de decidir.
5.	De fato, o contracheque relativo ao mês de agosto de 2022 (peça 7) demonstra que a única irregularidade apontada pela unidade técnica não mais subsiste, devendo o ato deve ser considerado legal e ter seu registro concedido.
	Ante o exposto, VOTO pela adoção da minuta de acórdão que submeto à apreciação deste Colegiado.
	
TCU, Sala das Sessões, em 21 de março de 2023.
Ministro JOÃO AUGUSTO RIBEIRO NARDES
Relator